臺灣高等法院民事判決
109年度上字第72號
上  訴  人  張錦容  
訴訟代理人  陳垚祥律師
上  訴  人  葉芷宜  
訴訟代理人  陳清進律師
            張欣潔律師

上列當事人間請求侵權行為損害賠償等事件，兩造對於中華民國
108年11月21日臺灣新北地方法院107年度訴字第2616號第一審判
決，各自提起上訴，上訴人張錦容並為訴之追加，本院於110年7
月27日言詞辯論終結，判決如下：
    主      文
原判決關於駁回張錦容後開第二項之訴部分，及該部分假執行之
聲請，暨訴訟費用之裁判均廢棄。
葉芷宜應再給付張錦容新臺幣參佰貳拾萬肆仟肆佰柒拾貳元，及
自民國一百零七年七月二十三日起至清償日止，按年息百分之五
計算之利息。
張錦容其餘上訴及葉芷宜之上訴均駁回。
第一審（除確定部分外）、第二審（含追加之訴部分）訴訟費用
由葉芷宜負擔。
本判決第二項所命給付部分，於張錦容以新臺幣壹佰零陸萬捌仟
元供擔保後得假執行，但葉芷宜如以新臺幣參佰貳拾萬肆仟肆佰
柒拾貳元預供擔保，得免為假執行。
    事實及理由
壹、程序方面：
一、按第二審訴之變更或追加，非經他造同意不得為之，但請求
    之基礎事實同一者，不在此限，民事訴訟法第446條第1項、
    第255條第1項第2款定有明文。本件上訴人張錦容（下稱張
    錦容）在原審依民法第179條、第184條第1項前、後段規定
    ，請求上訴人葉芷宜（下稱葉芷宜）給付新臺幣（下同）3,
    204,472元本息，嗣張錦容上訴後，追加依民法第474條、第
    478條之規定為請求（見本院卷㈠第259頁），經核其追加請
    求之基礎事實與舊訴同一，合於前開規定，應予准許。
二、按確認法律關係之訴，非原告有即受確認判決之法律上利益
    者，不得提起之，民事訴訟法第247條第1項定有明文。所謂
    有即受確認判決之法律上利益，係指法律關係之存否不明確
    ，原告主觀上認其在法律上之地位有不安之狀態存在，且此
    種不安之狀態，能以確認判決將之除去者而言，故確認法律
    關係成立或不成立之訴，苟具備前開要件，即得謂有即受確
    認判決之法律上利益（最高法院42年台上字第1031號、52年
    台上字第1237號、52年台上字第1240號判例意旨參照）。查
    張錦容主張葉芷宜於民國104年2月12日就附表編號⒈、⒉、⒌
    所示房地（下就編號⒈、⒉所示房地合稱Ａ房地，編號⒌所示土
    地稱Ｃ土地）為預告登記之行為係兩造通謀虛偽而為，應屬
    無效等情，為葉芷宜所否認，則該等預告登記是否有效即屬
    不明確，致使Ａ房地及Ｃ土地之所有權人張錦容在法律上之地
    位及權利有不安之狀態存在，而此種狀態得以本件確認判決
    予以除去，依上說明，張錦容提起本件確認之訴即有確認利
    益，合先敘明。
貳、實體方面：
一、張錦容主張：
　㈠兩造為母女，如附表所示不動產為伊或子女所有。伊於103年
    間將附表編號⒈至⒌所示房地（下合稱系爭不動產，另就編號
    ⒊、⒋所示房地稱Ｂ房地）之所有權狀交予葉芷宜保管，雙方
    成立寄託契約，伊已終止該契約，爰依民法第597條第1項反
    面解釋、第179條、第767條規定，請求葉芷宜返還系爭不動
    產之所有權狀。
　㈡葉芷宜嗣於104年間為避免伊輕率處分系爭不動產，要求伊將
    Ａ房地及Ｃ土地予葉芷宜、葉芷欣設定預告登記，並於同年10
    4年2月13日辦妥登記在案。前述預告登記乃兩造通謀虛偽而
    為，應屬無效，爰依法請求確認之。縱認該預告登記有效，
    伊亦先後以通訊軟體及寄發郵局存證信函之方式，向葉芷宜
    為解除預告登記契約之意思表示，且另以起訴狀繕本之送達
    為終止上開契約之意思表示，伊自得依民法第179條、第767
    條、第113條規定請求葉芷宜塗銷前開預告登記。
　㈢伊於103年間聽從葉芷宜之建議，以Ａ房地為擔保物向訴外人
    遠東商業銀行（下稱遠東商銀）抵押借款，並開立可循環動
    用前開借款之帳號000-000-000000-0帳戶（下稱Ｄ帳戶）。
    伊未授權葉芷宜動用前開借款，詎葉芷宜竟自103年起多次
    利用Ｄ帳戶借款，至105年10月21日止結欠3,204,472元未償
    ，不法侵害伊動用貸款之權利，構成侵權行為，且葉芷宜領
    用前揭貸款屬不當得利，伊自得依民法第184條第1項前、後
    段、第179條規定，請求葉芷宜賠償或返還前開款項。退步
    言之，如鈞院認兩造間有伊同意葉芷宜使用Ｄ帳戶借款，但
    應自行清償之約定，因前開借款係由伊向遠東商銀清償，伊
    亦得依民法第179條規定請求葉芷宜返還前開款項。再者，
    倘鈞院認兩造間就前開款項締有消費借貸契約，伊亦得依民
    法第474條、第478條規定，請求葉芷宜返還上開款項等語。
二、葉芷宜則抗辯：張錦容因感念伊及前夫即訴外人曹景棠盡力
    幫忙其處理各項糾紛，為履行道德上義務，乃將系爭不動產
    贈與伊，並交付相關權狀、印章，囑伊辦理贈與物之過戶，
    伊為履行兩造間贈與契約，以受贈人身分持有系爭不動產之
    所有權狀，具有法律上原因。Ａ房地及Ｃ土地上之預告登記，
    係為保全葉芷宜因贈與契約而生之請求權，並非兩造通謀虛
    偽而為。再者，兩造間之贈與契約有民法第408條第2項之適
    用，不容張錦容任意撤銷。且伊係基於兩造間之贈與契約及
    張錦容之授權而自行支用Ｄ帳戶內款項，自不構成侵權行為
    或不當得利；兩造就該等款項亦未成立消費借貸契約，張錦
    容無權請求伊返還借款等語。
三、原審為張錦容一部勝訴、一部敗訴之判決，即判命：㈠葉芷
    宜應將系爭不動產之所有權狀原本返還張錦容；㈡確認葉芷
    宜於104年2月12日向新北市三重地政事務所就Ａ房地之預告
    登記及同日向新北市新莊地政事務所就Ｃ土地所為預告登記
    皆為無效；㈢葉芷宜應將前項所示預告登記塗銷，並駁回張
    錦容其餘之訴。張錦容提起一部上訴（張錦容就原審駁回其
    返還附表編號⒍至⒐所示不動產所有權狀之請求未聲明不服，
    已告確定），並追加訴訟標的，聲明為：㈠原判決關於駁回
    張錦容後開第2項之訴部分，及該部分假執行之聲請暨訴訟
    費用之裁判均廢棄；㈡葉芷宜應給付張錦容3,204,472元，及
    自105年11月12日起至清償日止，按年息5%計算之利息；㈢願
    供擔保，請准宣告假執行。葉芷宜亦就敗訴部分提起上訴，
    聲明為：㈠原判決不利於葉芷宜部分均廢棄；㈡上開廢棄部分
    ，張錦容於第一審之訴駁回。兩造就他方之上訴及追加之訴
    答辯聲明：上訴、追加之訴駁回，葉芷宜另答辯聲明：如受
    不利判決，願供擔保請准宣告免為假執行。
四、張錦容主張系爭不動產為其所有，但所有權狀前交予葉芷宜
    保管，現由葉芷宜占有管領；且Ａ房地及Ｃ土地業經葉芷宜於
    104年2月13日辦妥預告登記等情，為兩造所是認，並有不動
    產登記謄本及土地登記申請書可參（見原審1263號卷第33-4
    7、73-87頁）。葉芷宜辯稱兩造業就系爭不動產成立贈與契
    約，其係基於該贈與契約而持有前述不動產之所有權狀並辦
    理預告登記云云，為張錦容所否認，就此利己之事實，應責
    由葉芷宜負舉證之責。本院基於下列理由，認葉芷宜所辯並
    非可採：
　㈠依葉芷宜所舉證據，不足認定兩造已就系爭不動產成立贈與
    契約：
　⒈葉芷宜辯稱其於97年、103年間為張錦容處理Ｃ土地之買賣糾
    紛，而獲張錦容贈與Ｃ土地，乃以張錦容於104年2月12日申
    請印鑑證明並交付印鑑章、兩造間104年2月13日通訊軟體對
    話記錄及兩造105年3月18日聚餐席間之對話錄音譯文（下稱
    系爭聚餐對話譯文）為憑（見本院卷㈡第229-231頁）。惟查
    ：
　　①張錦容主張前開印鑑證明乃在Ａ房地及Ｃ土地申辦預告登記
      同日（即104年2月12日）申請（見原審卷㈡第287頁、本院
      卷㈡第101頁），核與同日預告登記申請書上蓋用之張錦容
      印鑑章相符（見原審卷㈠第29-42頁），堪信屬實。且該印
      鑑證明之申請目的欄明載：「法院公證、提存、不動產登
      記」等多種用途，並未特定用途為所有權移轉登記，要難
      遽認該印鑑證明確係張錦容因贈與Ｃ土地予葉芷宜，為辦
      理所有權移轉登記而交付。
　  ②再者，兩造於104年2月13日之通訊軟體對話記錄中，張錦
      容雖曾向葉芷宜表示「我覺得要過戶給你們才是最安全。
      等這事處理好我全要過戶處理給你們了！」等語（見原審
      卷㈡第281頁），似有贈與財產予葉芷宜之意，惟葉芷宜僅
      回覆：「家裡的人安全最重要，其他都沒關係的」，顯然
      並無允受之意，由該對話記錄亦無法證明兩造已就Ｃ土地
      成立贈與契約。
　　③至系爭聚餐對話譯文中雖屢提及張錦容欲將Ａ、Ｂ房地贈與
      葉芷宜，並有：「我現在所有的都交給芷宜，全部都要給
      她」等語（見原審卷㈠第125-128頁），惟經原審勘驗系爭
      聚餐對話譯文之錄音光碟，發現錄音中部分有疑似剪接的
      聲音，有部分有剪接的情形（見原審卷㈣第133-136頁），
      足證系爭聚餐對話譯文之真實性，容有可疑，亦無從執此
      為有利葉芷宜之認定。
　⒉葉芷宜另稱兩造於104年2、3月間即就Ａ、Ｂ房地成立贈與契約
    ，乃以系爭聚餐對話譯文及其前夫曹景棠之證詞為證（見本
    院卷㈡第231-233頁）。惟系爭聚餐對話譯文有剪接情形，無
    從憑採，已如前述；至曹景棠於原審先後證稱：「當時張錦
    容預告登記三重房子（即Ａ房地）時，還沒有表示要贈與給
    葉芷宜，是到了105年時，張錦容才明確表示要將三重的房
    地贈與給葉芷宜」、「104年送三重房子是口頭上講的，因
    為張錦容只要一發生事情，就會表示要送房子給葉芷宜。我
    剛講三重房地預告登記，只講到怕張錦容亂賣房子，現在要
    補充，其實也包含要送給葉芷宜」等語（見原審卷㈢第511、
    527頁），所言前後矛盾，且其餘證述多與葉芷宜之抗辯內
    容一致（見原審卷㈢第507-527頁），本院審酌曹景棠於原審
    作證時仍與葉芷宜為夫妻（見原審卷㈢第507頁），證詞實有
    迴護葉芷宜之虞，非可輕信，更難遽以曹景棠所言，認定兩
    造確於104年間即就Ａ、Ｂ房地成立贈與契約。
　⒊葉芷宜又主張其受贈系爭不動產後，張錦容為履行贈與人義
    務，特意於104年2月12日申請印鑑證明並交付印鑑章，囑其
    自行辦理所有權移轉登記，但後續發現如以贈與名義過戶，
    兩造須先行完納高額稅捐，囿於此事實障礙，遂暫緩辦理所
    有權移轉登記而由其先在Ａ房地及Ｃ土地辦理預告登記代之云
    云（見本院卷㈡第230、232頁）。惟查：
　　①葉芷宜在Ａ房地及Ｃ土地申辦預告登記與前述印鑑證明之申
      請日均為104年2月12日，如前述，且細觀二者之申請時間
      ，印鑑證明核發時間為15時56分5秒，晚於在新北市三重
      地政事務所登記科承辦人列印張錦容個人戶籍資料表之15
      時32分（見原審卷㈠第42頁），張錦容交付前開印鑑證明
      予葉芷宜之日期，斷無可能早於預告登記申辦日，顯見葉
      芷宜前述說詞，並非事實。
　　②再者，證人即張錦容之次女葉芷欣於原審證稱：104年間張
      錦容與大師房屋有糾紛，故葉芷宜要將張錦容名下之系爭
      不動產辦理預告登記，以後如果沒有經過葉芷宜及伊的同
      意，張錦容就不能賣土地跟房子，是為了避免張錦容被騙
      ，不是更名，只是讓外人無法覬覦張錦容的財產等語（見
      原審卷㈡第56-57頁），核與證人即張錦容之子葉彥智證稱
      ：伊知道他們要去做預告登記，但不知道他們什麼時候要
      去做，因為這是當初大師房屋事件後，葉芷宜說這樣以後
      張錦容如果有相關被騙的事情，會通知有登記的人等語相
      符（見原審卷㈡第74頁），且觀諸葉芷欣及葉芷宜間之對
      話紀錄（見原審卷㈠第433-447頁），確有討論在系爭不動
      產辦理預告登記之內容，葉芷宜更稱辦理預告登記「只不
      過是讓外人無法覬覦」，尤徵104年間由葉芷宜、葉芷欣
      姊妹共同在Ａ房地辦理預告登記，及由葉芷宜單獨在Ｃ土地
      辦理預告登記之作法，目的實為減少他人與張錦容就該等
      不動產為交易之動機，且防免張錦容未與子女商量即擅自
      處分該等不動產，並非其等就Ａ房地及Ｃ土地，有應予保全
      之移轉請求權存在（參見土地法第79條之1第1項第1款、
      第2項規定）。更何況，倘若張錦容提供Ａ房地及Ｃ土地予
      葉芷宜為預告登記，係為保全葉芷宜因受贈該等不動產而
      生之所有權移轉登記請求權，誠無必要就Ａ房地部分將葉
      芷欣登記為共同權利人，由是益證葉芷宜前開主張，與事
      實不符，無從做為兩造間確已就系爭不動產成立贈與契約
      之佐證。
　⒋葉芷宜復以張錦容簽立之授權書（下稱系爭授權書，見原審
    卷㈠第131頁），做為張錦容授權其自行辦理Ａ、Ｂ房地及Ｃ土
    地之所有權移轉登記，兩造確已就前開不動產成立贈與契約
    之證明（見本院卷㈡第233-235頁），然張錦容陳稱：該授權
    書係葉芷宜於105年7月21日向其誆稱要於次日代理出席土地
    鑑界程序，要其按照範本抄寫一份授權書及委託書，其乃依
    葉芷宜之意繕寫，嗣因誤繕土地地段而重新繕寫一份，交予
    葉芷宜收執等語（見本院卷㈡第191-194頁），與其提出之兩
    造通訊軟體對話內容、重新繕寫前之授權書（見原審卷㈠第5
    17-531頁），互核相符，堪可信實，足證系爭授權書，並非
    張錦容授權葉芷宜辦理Ａ、Ｂ房地及Ｃ土地之所有權移轉登記
    而交付，更難據以斷言兩造確已就系爭不動產成立贈與契約
    。
  ㈡退步言之，縱認兩造間確曾就系爭不動產成立贈與契約，因
    兩造迄未辦理所有權移轉登記，張錦容主張其前以在原審提
    出之準備㈣狀為撤銷贈與之意思表示，該份書狀已於108年6
    月11日送達葉芷宜之訴訟代理人等情（見本院卷㈠第381、38
    3頁），為葉芷宜所不爭執（見本院卷㈠第453頁），合於民
    法第408條第1項本文「贈與物之權利未移轉前，贈與人得撤
    銷其贈與」之規定，該贈與契約於撤銷之意思表示到達葉芷
    宜時視為自始無效（參見民法第116條第1項、第95條第1項
    、第114條第1項規定），葉芷宜亦不得再據此主張權利甚明
    。至葉芷宜辯稱張錦容對其所為贈與乃履行道德上義務，且
    藉預告登記予以保全，應類推適用贈與契約經公證之規定，
    而有民法第408條第2項之適用，不得任由張錦容撤銷云云（
    見本院卷㈠第330-332頁），則非有據，蓋前開贈與契約固未
    違背公序良俗，但與社會利益無涉，難認係為履行道德上之
    義務而為；且葉芷宜在Ａ房地及Ｃ土地所為預告登記，目的並
    非保全移轉請求權，前已詳論，亦無類推適用民法第408條
    第2項所規定「經公證之贈與」餘地，併予指明。
五、按所有人對於無權占有或侵奪其所有物者，得請求返還之。
    對於妨害其所有權者，得請求除去之。有妨害其所有權之虞
    者，得請求防止之，民法第767條第1項定有明文。經查：
　㈠葉芷宜自認系爭不動產之所有權狀為張錦容所有，現由其占
    有管領之事實（見本院卷㈠第260頁），葉芷宜雖抗辯其係因
    兩造就系爭不動產所成立之贈與契約，有權占有該等所有權
    狀云云（見本院卷㈠第261頁），惟兩造未就系爭不動產成立
    贈與契約，業經本院認定如前，葉芷宜占有系爭不動產所有
    權狀之原因關係，並非兩造間之贈與契約甚明，應以張錦容
    所主張，兩造係就該等所有權狀成立寄託契約為可採。張錦
    容於105年11月8日即要求葉芷宜返還前開所有權狀，此有兩
    造之通訊軟體對話紀錄可參（見原審1263號卷第95頁），顯
    已有終止該寄託契約之意，並於該意思表示到達葉芷宜時發
    生終止效力，葉芷宜已無繼續占有系爭不動產所有權狀之正
    當權源，張錦容即得依前引規定請求葉芷宜返還。
  ㈡又張錦容係於104年2月12日親自與葉芷宜共同至新北市三重
    、新莊地政事務所申辦Ａ房地及Ｃ土地之預告登記（見原審卷
    ㈠第33頁預告登記同意書、第38頁土地登記申請書），且相
    關文件上分別記載：「本人（即張錦容）所有上開不動產（
    即Ａ房地）依土地法第79條之1規定，茲為保全請求權人葉芷
    宜、葉芷欣對該標的物權利移轉之請求權，同意申辦預告登
    記……」、「立同意書人張錦容於104年2月12日定約出賣與葉
    芷宜，茲為保全該標的物（即Ｃ土地）權利之移轉，同意向
    主管地政機關申辦預告登記……」等文字（見原審卷㈠第39、3
    3頁），可知前開預告登記係兩造與葉芷欣合意為之。惟該
    預告登記係為避免張錦容任意處分系爭不動產所為之預防措
    施，並非葉芷宜對張錦容就Ａ房地及Ｃ土地有應予保全之移轉
    請求權存在，前已詳論。準此，張錦容主張前開登記實為通
    謀虛偽而為，應非子虛，依民法第87條第1項規定，張錦容
    同意葉芷宜辦理前揭預告登記之意思表示自屬無效，張錦容
    就此請求確認之，即無不合。而該等預告登記續存於Ａ房地
    及Ｃ土地，有礙張錦容所有權之圓滿，張錦容依前引規定請
    求葉芷宜將前開預告登記塗銷，自屬正當。
六、張錦容另主張葉芷宜未獲授權，擅自使用Ｄ帳戶向遠東商銀
    借款，結欠3,204,472元，經其向遠東商銀清償，其得請求
    葉芷宜返還該筆款項等語。葉芷宜固不爭執自105年3月18日
    後使用Ｄ帳戶借款，結欠3,204,472元，嗣由張錦容向遠東商
    銀清償該筆款項之事實（見本院卷㈡第449-451頁），惟否認
    有向張錦容返還該筆款項之義務。經查：
　㈠依據卷存資料，可推知張錦容向遠東商銀申貸之過程如下：
　⒈張錦容及葉芷宜於103年4月30日向該行提出房屋貸款申請書
    暨徵信調查表、保人聲明書、房貸資金用途切結書及身分證
    件、財產資料等文件，申貸1,000萬元（見原審卷㈠第43-68
    頁），該行承辦人於同年5月5日分別撥打0000000000、0000
    000000號電話照會張錦容及葉芷宜，確認其等確實有提出本
    件貸款之申請（見原審卷㈠第45、47頁申請書暨徵信調查表
    下方銀行專用欄）。
　⒉遠東商銀之承辦人復於103年5月23日至張錦容之住所即Ａ房屋
    ，與張錦容、葉芷宜辦理對保手續，借款人張錦容、保證人
    葉芷宜並於同日簽署房屋抵押貸款契約書、不動產使用狀況
    同意書、撥款代償暨扣款授權委託書、保證同意書、保證人
    法律責任宣告書、開戶總約定書、新開戶領用憑證委託書等
    文件，與遠東商銀締結金融卡透支借款契約，額度760萬元
    ，以Ｄ帳戶之金融卡及相關文件辦理取款、轉帳支用款項（
    見本院卷㈡第49-77頁、原審卷㈢第305-309頁），並約定Ｄ帳
    戶之存摺、金融卡及密碼函、存款開戶總約定書副本、網路
    銀行密碼函、臨櫃手續費收費標準等文件，由遠東商銀之承
    辦人領取後親自交付張錦容本人。葉芷宜另於同日代理張錦
    容、遠東商銀向地政機關申辦以Ａ房地設定最高限額抵押權
    事宜（見原審1263號卷第49-71頁登記文件），並於同日完
    成擔保債權金額為912萬元之抵押權設定登記（見原審1263
    號卷第33-34頁登記謄本）。
　⒊前開透支貸款業於103年5月26日即動用45萬元（見原審卷㈢第
    271頁Ｄ帳戶存摺往來明細分戶帳、第329頁取款條）。
　⒋葉芷宜曾以日期為同年5月27日之授權委託書至遠東商銀為張
    錦容辦理網路銀行約定轉帳、金融卡約定帳戶事宜；張錦容
    則於同日簽署存摺、金融卡及密碼函領用切結書（下稱系爭
    切結書），表明領用該等文件無誤（見原審卷㈢第313、311
    頁）。
　㈡張錦容雖堅稱其僅知有將Ａ房地設定抵押予遠東商銀，然不知
    貸款額度，亦未曾向該行領取Ｄ帳戶之存摺、金融卡等文件
    云云（見本院卷㈡第455-457頁）。惟葉彥智於原審證稱Ｄ帳
    戶開戶時，張錦容所使用之手機號碼為0000000000號（見原
    審卷㈡第68頁），則當遠東商銀之放款業務承辦人在103年5
    月5日就本件申貸案進行照會，衡情應會聯絡上張錦容本人
    ，並確認其欲申貸金額。再者，依吾人日常經驗所知，金融
    機構在辦理放款作業之對保及開戶手續時，會踐行核對契約
    相對人之身分及確認意識狀況、且向其等說明契約重要內容
    等程序，本件既經遠東商銀之承辦人至張錦容之住處對保及
    辦理開戶，依常理亦會確認張錦容確有向遠東商銀借款之意
    ，並請張錦容在相關契據上親自簽名，張錦容陳稱其根本不
    知貸款額度，相關契據均係葉芷宜拿空白文件要其簽名云云
    （見本院卷㈡第169頁），顯然悖於常情，不足採信。此外，
    葉芷宜稱張錦容係高職畢業，擔任會計及財務相關工作30餘
    年，對帳務及數字極度敏感，退休後持續進修財務稅務相關
    課程及慢活等樂齡課程等情（見原審卷㈠第101-102頁），為
    張錦容所不爭執，堪認其有相當之智識能力及社會經驗。而
    張錦容自承有在系爭切結書上簽名（見原審卷㈠第355頁），
    當能明瞭該切結書係表明其已領取Ｄ帳戶之存摺、金融卡等
    資料之文意，況其既係在對保當天同時辦理開戶手續，更應
    知悉遠東商銀會發給Ｄ帳戶存摺及金融卡等文件，其臨訟空
    言否認已領用該等文件，誤認係遠東商銀並未發給云云，均
    難認屬實。至張錦容簽署系爭切結書之日期，雖晚於實際動
    用Ｄ帳戶借款之日，然無法排除系爭切結書係於領用相關文
    件後再簽署所致，尚不足以更易本院前揭認定之事實。
　㈢張錦容雖又稱葉芷宜自行於103年5月26日透過網路銀行，將
    其聯絡電話變更為0000000000號，導致該行於同年5月30日
    查證其是否業已領取Ｄ帳戶之存摺及金融卡等文件時，係聯
    絡到葉芷宜，而非其本人，並以此做為其並未取得Ｄ帳戶存
    摺及金融卡等文件之佐證（見本院卷㈡第458頁）。惟觀諸遠
    東商銀張錦容基本資料查詢表（見原審卷㈠第465頁），其內
    雖記載張錦容之聯絡電話為0000000000號，但無法確認異動
    之日期，張錦容前開說法，實乏積極證據可佐，尚非可信。
    況細觀葉芷宜於103年5月27日交予遠東商銀之授權委託書，
    其上有以手寫加註「0000000000」等文字（見原審卷㈢第313
    頁），可推知當日遠東商銀仍以0000000000為張錦容之聯絡
    電話，則該行嗣於同年月30日針對張錦容出具之系爭切結書
    內容進行查證時，是否確未聯絡上張錦容本人，容有疑問，
    要難遽信張錦容前開主張為真。更有甚者，張錦容於本院提
    出之書狀中已自認將Ｄ帳戶存摺、金融卡交予葉芷宜保管之
    事實，此由該書狀記載：「……因葉芷宜係其長女，基於信任
    關係，而縱使將上開抵押設定後開戶之存摺、印鑑及提款卡
    交葉芷宜保管，即屬正常；張錦容雖有上開物件交由葉芷宜
    保管……」等語即明（見本院卷㈠第489頁），益證張錦容之前
    開主張不實。
　㈣綜上，堪認張錦容確係以葉芷宜為保證人，向遠東商銀申辦
    金融卡透支貸款，並領用該行發給之Ｄ帳戶存摺、金融卡等
    文件。葉芷宜主張其現持有之Ｄ帳戶存摺、金融卡為張錦容
    所交付，並獲授權動用該帳戶借款乙節，核與曹景棠於原審
    證稱：103年辦理帳戶完成後，張錦容就把金融卡交給葉芷
    宜，借葉芷宜投資理財使用，故其中的利息及還款都是由葉
    芷宜償還等語相符（見原審卷㈢第525頁）。且觀諸Ｄ帳戶之
    存款往來明細（見原審卷㈠第69-83頁），亦可確認葉芷宜自
    103年5月後動用該帳戶借款，陸續有為清償，甚至104年8月
    5日該帳戶之餘額高達50餘萬元（見原審卷㈠第75頁），顯示
    斯時葉芷宜陸續存入該帳戶之金額高於其所動用之借款，顯
    與未經授權擅自提領他人帳戶款項之不法行為，大相逕庭，
    應以曹景棠所證稱張錦容係將Ｄ帳戶，借予葉芷宜投資理財
    使用為可信，張錦容空言否認曾授權葉芷宜使用Ｄ帳戶借款
    ，為本院所不採。
　㈤然而，葉芷宜雖獲張錦容授權使用Ｄ帳戶借款，但依曹景棠前
    述證詞，葉芷宜仍須自行負責清償其所借用之款項，此核與
    社會上常見之借用他人名義向金融機構借款者，輒與出名借
    款人約定由實際需用資金者負責向金融機構還款之作法一致
    ；再佐以葉芷宜於原審亦稱：張錦容向遠東商銀貸款時，伊
    也擔任「連帶保證人」（實為一般保證人），故張錦容當時
    授權伊可視需求，自由彈性運用該帳戶內之資金，伊就Ｄ帳
    戶內的資金使用都是經過張錦容的同意，甚至全部的利息支
    出與還款都是伊在負擔與處理等語（見原審卷㈠第115-116頁
    ），足資推斷兩造間確有葉芷宜所動用之Ｄ帳戶借款，應自
    行負責清償之約定。葉芷宜嗣後翻異前詞，改稱兩造前已就
    Ａ房地成立贈與契約，故張錦容係自始基於贈與之意同意並
    授權其使用Ｄ帳戶借款，係要贈與借款額度760萬元云云（見
    本院卷㈡第246、26頁），要屬卸責之詞，委無足取。
　㈥葉芷宜並不爭執其自105年3月18日後動用Ｄ帳戶借款，結欠3,
    204,472元，嗣由張錦容向遠東商銀清償該筆款項等情，如
    前述。惟本院業已認定依兩造之約定，葉芷宜就其動用之借
    款，應負責向遠東商銀清償，張錦容逕以借款人之身分向遠
    東商銀清償前開款項，乃未受委任為葉芷宜清償債務，因此
    使葉芷宜受有債務消滅之利益，並致張錦容受有損害，張錦
    容據此主張葉芷宜應依民法第179條規定負返還不當得利3,2
    04,472元之責（見本院卷㈡第451頁），即無不合（最高法院
    28年渝上字第1872號判例參照）。至張錦容另請求葉芷宜就
    該金錢債務，加給自105年11月12日起算之法定遲延利息，
    乃以其早在105年11月8日、105年11月11日即先後向葉芷宜
    為前開請求為據（見本院卷㈠第51頁），然葉芷宜對張錦容
    所負之返還不當得利金錢債務，並無給付之確定期限，細觀
    張錦容於前開日期與葉芷宜之通訊軟體對話內容、寄送予葉
    芷宜之存證信函，均未表明催告葉芷宜給付之意，張錦容主
    張葉芷宜應自105年11月11日起負遲延責任，於法不合。依
    民法第229條第2項、第233條第1項、第203條規定，葉芷宜
    僅須自本件起訴狀繕本送達翌日（即107年7月23日，見原審
    調字卷第15頁送達證書）起加給法定遲延利息；張錦容逾此
    範圍之利息請求，為無理由。
七、綜上所述，張錦容依民法第767條第1項、第179條規定，請
    求：㈠葉芷宜應將系爭不動產之所有權狀原本返還張錦容；㈡
    確認葉芷宜於104年2月12日向新北市三重地政事務所就Ａ房
    地之預告登記及同日向新北市新莊地政事務所就Ｃ土地所為
    預告登記皆為無效；㈢葉芷宜應將前項所示預告登記塗銷；㈣
    葉芷宜應給付張錦容3,204,472元，及自107年7月23日起至
    清償日止，按年息5%計算之利息部分，為有理由，應予准許
    ；逾此部分之請求，為無理由，不應准許。上開應准許之部
    分，原審就其中㈣之請求，為張錦容敗訴之判決，尚有未合
    ，張錦容指摘原判決此部分不當，求為廢棄，為有理由，爰
    由本院改判如主文第二項所示。至於上開其餘應准許之部分
    ，原審為張錦容勝訴之判決；及不應准許部分，原審判決為
    張錦容敗訴之諭知，俱無違誤，葉芷宜之上訴、張錦容之其
    餘上訴，均無理由，應予駁回。又本判決所命給付部分，兩
    造均陳明願供擔保宣告准免假執行，經核均無不合，爰分別
    酌定相當擔保金額准許之。
八、本件事證已臻明確，兩造其餘之攻擊或防禦方法及所用之證
    據，經本院斟酌後，認為均不足以影響本判決之結果，爰不
    逐一論列。又張錦容所為各項請求，均以多數相競合之訴訟
    標的為據，本院已擇一為張錦容勝訴之判決，就其餘訴訟標
    的（含追加之訴）屬同一聲明，即無庸審理，附此敘明。
九、據上論結，本件張錦容之上訴為一部有理由、一部無理由；
    葉芷宜之上訴為無理由，爰判決如主文。
中　　華　　民　　國　　110 　年　　8 　　月　　10　　日
                  民事第十一庭  
                      審判長法  官  李慈惠
                            法  官  趙雪瑛
                            法  官  陳婷玉
　　　
附表：
編號 不動產 權利範圍 所有權人 備註 ⒈ 新北市○○區○○段0000○號房屋（門牌號碼新北市○○區○○街00號2樓） 1/1 張錦容 104年2月12日以重登字第30430號由葉芷宜、葉芷欣為請求權人申辦預告登記（請求權各1/2），內容為「保全請求權人對該標的物權利移轉之請求權」，同年月13日辦妥登記。 ⒉ 新北市○○區○○段0000地號土地（即編號⒈房屋基地之應有部分） 4/20 張錦容 104年2月12日以重登字第30430號由葉芷宜、葉芷欣為請求權人申辦預告登記（請求權各1/2），內容為「保全請求權人對該標的物權利移轉之請求權」，同年月13日辦妥登記。 ⒊ 新北市○○區○○段0000○號房屋（門牌新北市○○區○○街00號1樓） 1/4 張錦容  ⒋ 新北市○○區○○段0000地號土地（即編號⒊房屋基地之應有部分） 1/20 張錦容  ⒌ 新北市○○區○○段0000地號土地 1/1 張錦容 104年2月12日以104莊登字第39250號由葉芷宜為請求權人申辦預告登記，內容為「保全標的物權利之請求權」，同年月13日辦妥登記。 ⒍ 新北市○○區○○段0000○號房屋（門牌號碼新北市○○區○○街00號1樓） 1/4 葉彥智 葉彥智為張錦容之子。 ⒎ 新北市○○區○○段0000地號（即編號⒍房屋基地之應有部分） 1/20 葉彥智  ⒏ 新北市○○區○○段0000○號（門牌號碼新北市○○區○○街00號1樓） 1/4 葉芷欣 葉芷欣為張錦容之次女。 ⒐ 新北市○○區○○段0000地號（即編號⒏房屋基地之應有部分） 1/20 葉芷欣  
正本係照原本作成。
張錦容不得上訴。
葉芷宜如不服本判決，應於收受送達後20日內向本院提出上訴書
狀，其未表明上訴理由者，應於提出上訴後20日內向本院補提理
由書狀（均須按他造當事人之人數附繕本）上訴時應提出委任律
師或具有律師資格之人之委任狀；委任有律師資格者，另應附具
律師資格證書及釋明委任人與受任人有民事訴訟法第466 條之1
第1項但書或第2項所定關係之釋明文書影本。如委任律師提起上
訴者，應一併繳納上訴審裁判費。
中　　華　　民　　國　　110 　年　　8 　　月　　10　　日

  　　　　　　　　　　　　　書記官  張永中